【裁判字號】    97,上訴,3191
【裁判日期】    980318
【裁判案由】    傷害致重傷
【裁判全文】
臺灣高等法院臺中分院刑事判決        97年度上訴字第3191號
上  訴  人
即  被  告  甲○○
選任辯護人  梁宵良律師
上列上訴人因傷害致重傷案件，不服臺灣臺中地方法院97年度訴
字第1536號中華民國97年10月31日第一審判決（起訴案號：臺灣
臺中地方法院檢察署97年度偵字第5603號），提起上訴，本院判
決如下：
    主    文
原判決撤銷。
甲○○傷害人之身體而致重傷，累犯，處有期徒刑年陸月。
    犯罪事實
一、甲○○前因賭博案件，經法院判處有期徒刑5月，另因麻藥
    、槍砲及煙毒案件，經法院判處有期徒刑6月、4月、3年4
    月及10年確定，應執行有期徒刑12年7月，與上揭5月之有期
    徒刑接續執行，於民國90年6月28日假釋出監，至96年7月2
    日假釋期滿未被撤銷，視為執行完畢。渠與丙○○為同事，
    丙○○曾因甲○○時出粗話以管理員工的方式，規勸甲○○
    。乃甲○○於客觀上非不能預見握拳朝他人之眼睛重擊，有
    使人視力嚴重減損，致使他人身體受有難治重傷害之結果的
    可能性，竟於主觀上未預見及發生重傷結果之狀況下，於96
    年9月10日0時20分許，在臺中市○○區○○路4段908號渠等
    任職之公司開會後，酒後無端基於傷害丙○○身體之犯意，
    徒手握拳之方式，朝丙○○右眼由上而下猛力揮擊1拳，並
    順勢由右臉頰而下，致丙○○右眼外傷性角膜破裂，手術後
    視力嚴重減損、最佳矯正視力為0.1之重傷害，同時致丙○
    ○1牙齒髓壞死及1牙冠斷裂。
二、案經丙○○訴由臺中市警察局第五分局報請臺灣臺中地方法
    院檢察署檢察官偵查起訴。
    理    由
一、證據能力部分：
  (一)按刑事訴訟法第159條第1項規定：被告以外之人於審判外之
    言詞或書面陳述，除法律有規定者外，不得作為證據。而該
    條所謂「法律有規定者」，係指同法第159條之1至第159條
    之5及其他特別規定。又按醫師法第十二條第一項規定：醫
    師執行業務時，應製作病歷，並簽名或蓋章及加註執行年、
    月、日。第二項規定：前項病歷，除應於首頁載明病人姓名
    、出生年、月、日、性別及住址等基本資料外，其內容至少
    應載明下列事項：一就診日期。二主訴。三檢查項目及結果
    。四診斷或病名。五治療、處置或用藥等情形。六其他應記
    載事項。因此，醫師執行醫療業務時，不論患者是因病尋求
    診療，或因特殊目的而就醫，醫師於診療過程中，應依醫師
    法之規定，製作病歷，此一病歷之製作，均屬醫師於醫療業
    務過程中所須製作之紀錄文書，而且每一醫療行為均屬可分
    ，因其接續之看診行為而構成醫療業務行為，其中縱有因訴
    訟目的，例如被毆傷而尋求醫師之治療，對醫師而言，仍屬
    其醫療業務行為之一部分，仍應依法製作病歷，則該病歷仍
    屬業務上所製作之紀錄文書，與通常之醫療行為所製作之病
    歷無殊，自屬刑事訴訟法第159條之4第2款所稱從事業務之
    人於業務上所須製作之紀錄文書，而診斷證明書係依病歷所
    轉錄之證明文書，自仍屬本條項之證明文書（最高法院97
    年度台上字第666號裁判意旨可資參照）。本件被告所提出
    之中國醫藥大學附設醫院診斷證明書（附警卷〈無頁次〉、
    原審第30頁）、展新牙醫診所診斷證明書（附警卷〈無頁次
    〉，係從事醫療業務之人於業務上所製作之證明文書，且該
    醫院、診所與告訴人丙○○僅係一般醫院與病患關係，與上
    訴人即被告甲○○（下稱被告）亦無仇隙，並無顯無不可信
    之情況，自應認該等診斷證明書具有證據能力；另中國醫藥
    大學附設醫院函覆原審關於告訴人丙○○之病情說明（附原
    審卷第31-32頁）、姚眼科診所函覆本院關於告訴人丙○○
    之視力就診情形之說明（附本院卷第29頁），係由醫師本其
    專業知識所作成，客觀上顯然具有一般可信性，故性質上應
    屬刑事訴訟法第159條之4第3款所稱「其他於可信之特別情
    況下所製作之文書」，亦具有證據能力，得為證據。且被告
    及其辯護人對於上開診斷證明書、覆函之證據能力亦不爭執
    ，依刑事訴訟法第159條之5規定，亦應認該等診斷證明書、
    覆函具有證據能力。
  (二)按被告以外之人（包括證人、鑑定人、告訴人、被害人及共
    同被告等）於審判外之陳述雖不符刑事訴訟法第159條之1至
    之4等四條之規定，而經當事人於審判程序同意作為證據，
    法院審酌該言詞陳述或書面陳述作成時之情況，認為適當者
    ，亦得為證據；當事人、代理人或辯護人於法院調查證據時
    ，知有刑事訴訟法第159條第1項不得為證據之情形，而未於
    言詞辯論終結前聲明異議者，視為有前項之同意，同法第15
    9條之5定有明文。立法意旨在於傳聞證據未經當事人之反對
    詰問予以核實，原則上先予排除。惟若當事人已放棄反對詰
    問權，於審判程序中表明同意該等傳聞證據可作為證據；或
    於言詞辯論終結前未聲明異議，基於尊重當事人對傳聞證據
    之處分權，及證據資料愈豐富，愈有助於真實發見之理念，
    且強化言詞辯論主義，使訴訟程序得以順暢進行，上開傳聞
    證據亦均具有證據能力。本件證人即告訴人於警詢、偵查中
    檢察事務官詢問之陳述，及告訴人受傷之照片（附警卷，無
    頁次），其性質雖屬傳聞證據，惟被告及其辯護人均不爭執
    其證據能力，依上開規定，是該等供述及照片均具有證據能
    力。
二、訊據上訴人即被告甲○○對於上開犯犯事實坦承不諱，核與
    證人丙○○於警詢、偵查檢察事務官詢問及原審具結證述情
    節相符，復有中國醫藥大學附設醫院診斷證明書1份（附警
    卷〈無頁次〉、原審第30頁）、97年10月2日院管檔字第097
    1004101號函附說明書1份（附原審卷第31-32頁）附卷可證
    ；另證人丙○○同時受有1牙（＃22）齒髓壞死及1牙（＃21
    ）牙冠斷裂之傷害，亦有展新牙醫診所診斷證明書1份（附
    警卷〈無頁次〉在卷可稽。
三、雖被告之辯護人一度為被告辯護以：依上開中國醫藥大學附
    設醫院診斷證明書及函附說明書所載，告訴人丙○○傷後之
    視力由0.04改善至矯正視力為0.1，為20公分前可見指數，
    足見其視力日後仍有逐步恢復之可能，能否謂其視力嚴重減
    損之情事？且據聞告訴人於本件事發前，曾因眼疾而前往姚
    眼科診所手術治療，被告當時僅揮一拳擊中被害人牙齒部位
    ，被害人之右眼應不致因拳擊受傷云云。惟按刑法第10條第
    4項第1款規定：「稱重傷者，謂下列傷害：一、毀敗或嚴重
    減損一目或二目之視能。」而該條文係於94年2月2日修正後
    施行，修正前原係規定：「毀敗一目或二目之視能」者為重
    傷，其修正之立法理由係：本條第4項第1款至第5款原係有
    關生理機能重傷之規定；第6款則為關於機能以外身體與健
    康重傷之規定，其第1款至第5款均以毀敗為詞，依實務上之
    見解，關於視能、聽能等機能，須完全喪失機能，始符合各
    該款要件，如僅減損甚或嚴重減損效能並未完全喪失機能者
    ，縱有不治或難治情形，亦不能適用同條項第6款規定，仍
    屬普通傷害之範圍（參照最高法院25年上字第4680號、30
    年上字第445號、40年台上字第73號判例），既與一般社會
    觀念有所出入，而機能以外身體或健康倘有重大不治或難治
    情形之傷害，則又認係重傷（第6款），兩者寬嚴不一，已
    欠合理，且普通傷害法定最高刑度為3年有期徒刑（參見第
    277條第1項），而重傷罪法定刑最低刑度為5年有期徒刑（
    參見第278條第1項），兩罪法定刑度輕重甚為懸殊，故嚴重
    減損機能仍屬普通傷害，實嫌寬縱，不論就刑法對人體之保
    護機能而言，抑依法律之平衡合理之精神而論，均宜將嚴重
    減損生理機能納入重傷定義，爰於第4項第1款至第5款增列
    「嚴重減損」字樣，以期公允等語。查，據前揭中國醫藥大
    學附設醫院於97年1月24日所出具之診斷證明書記載：丙○
    ○於96年9月10接受右眼角膜縫合手術，術後右眼視力為
    0.04（0.1以下）無法矯正，造成兩眼嚴重不等視及雙眼共
    視立體感受損等語。次據前揭中國醫藥大學附設醫院於97年
    10月2日以院管檔字第0971004101號函覆原審查詢之說明函
    記載：丙○○於96年9月10日急診就診時未檢查視力，於96
    年9月11日手術後回診時右眼最佳矯正視力為0.1，病人手術
    後仍持續至本院追蹤，97年6月25日檢查右眼最佳矯正視力
    為20公分前可見指數，其右眼視能尚未完全喪失，但屬嚴重
    損壞，無法回復等語。而本院按一般所謂矯正後之視力係指
    配載光學眼鏡之檢驗所得視力而言，此與未配載光學眼鏡之
    裸視視力有所不同，乃眾所周知而不待證明之事，其檢驗基
    礎不同，並非可以為同等之比較。由上開醫院之先後說明可
    知，丙○○之術後右眼視力0.04係指裸視，其後回診之右眼
    視力0.1則係指經最佳矯正之視力，即指配戴光學眼鏡後之
    檢驗視力（本院於辯論終結後再向上開醫院確認，其所謂最
    佳矯正視力，係指以鏡片矯正改善其屈光異常後可見之最清
    晰視力，有上開醫院之用箋傳真附卷，此醫院說明之傳真因
    未經調查辯論而不具證據能力，但其說明內容原即係眾所周
    知之事，本不待舉證證明，本院僅係再予確認而已，本判決
    無庸引用該說明傳真為論罪證據，併此敘明）。是丙○○之
    視力並非如被告辯護人上訴意旨所言，已由0.04進步至0.1
    ，況且丙○○於97年6月25日檢查右眼之視力僅可見及前方
    20公分，並且兩眼嚴重不等視及雙眼共視立體感受損，則其
    右眼視能縱未完全喪失，但已屬嚴重損壞，而醫院亦認定其
    視能已無法回復明確。另本院依被告之聲請向台中市姚眼科
    診所查詢丙○○於本事件前之眼睛就醫情形，經其函覆：丙
    ○○於85年8月29日因右眼近視-4.25、左眼-325、散光-0.7
    5，請求做近視校正手術，於85年9月2日施行雙眼近視手術
    ，並追蹤治療，85年12月13日回診右眼裸視屬0.8、左眼裸
    視力0.8（輕微遠視及散光），86年2月12日右眼裸視力0.9
    、左眼裸視力0.9，86年12月2日右眼裸視力1.0、左眼裸視
    力1.0，最後一次回診87年5月22日右眼裸視力0.9、左眼裸
    視力0.9等情，有該診所覆函附卷可稽（本院卷第29頁），
    顯見丙○○於為被告毆擊之前，其視力正常。再參以被告自
    承僅毆擊一拳，丙○○則證稱其受毆擊後即昏厥（原審卷第
    43頁背面），是被告之一拳不僅使丙○○當場昏厥，更造成
    丙○○受有1牙（＃22）齒髓壞死及1牙（＃21）牙冠斷裂之
    傷害，而牙齒堅硬尚且受如此傷害，顯見被告當時毆擊用力
    之猛，難以想像，則被告縱使未直接毆擊丙○○之右眼，但
    其毆擊力道傷及右眼，乃合於事理。職是，告訴人之右眼受
    傷已達修正後刑法所規定之重傷程度，且告訴人右眼之重傷
    害係因被告之毆擊造成，要堪認定。而被告年已30多歲，有
    相當社會生活經驗與識別能力，在客觀上非不能預見以拳毆
    擊告訴人右眼，將可能嚴重傷及視力，造成身體受有難治重
    傷害之結果的可能性，嗣告訴人果因遭受被告毆打，致生上
    開重傷害結果，告訴人上述重傷害結果又與被告之傷害行為
    有相當因果關係，被告自應負加重結果之責任。本件事證明
    確，被告犯行洵堪認定。
三、論罪科刑：
  (一)核被告甲○○所為，係犯刑法第277條第2項後段之傷害致重
    傷罪。被告係基於單一之犯意，出於一重擊行為，其雖同時
    造成告訴人丙○○右眼及牙齒受傷，但侵害告訴人之身體法
    益則為同一，其構成實質上一罪；檢察官認被告以一行為同
    時犯刑法第277條第1項、第2項之罪，為想像競合犯，容有
    誤會。
  (二)被告前因賭博案件，經法院判處有期徒刑5月，另因麻藥、
    槍砲及煙毒案件，經法院判處有期徒刑6月、4月、3 年4月
    及10年確定，應執行有期徒刑12年7月，與上揭5月之有期徒
    刑接續執行，於90年6月28日假釋出監，至96年7月2日假釋
    期滿未被撤銷，視為執行完畢，有臺灣高等法院被告前案紀
    錄表附卷可證，其於前曾受有期徒刑執行完畢後，5 年內故
    意再犯本件有期徒刑以上之罪，應依累犯規定，加重其刑。
  (三)被告雖係酒後偶發（下詳）毆擊告訴人，惟其藉由酒後壯勢
    ，僅以一拳之力即造成告訴人除牙齒斷裂外，尚使告訴人右
    眼視能嚴重減損，經矯正後仍僅能視及眼前20公分左右之事
    物，而無法回復，對告訴人日後人生所造成身心傷痛，不言
    可喻，難以金錢彌補，其情節嚴重，尚不值憫恕，無適用刑
    法第59條規定之餘地，併予敘明。
  (四)原審以被告之罪證明確，予以論罪科刑，固非無見，惟：量
    刑之輕重，雖屬事實審法院得依職權自由裁量之事項，然仍
    應受比例原則及公平原則之限制，否則其判決即非適法。刑
    事審判旨在實現刑罰權分配的正義，故法院對有罪被告之科
    刑，應符合罪刑相當之原則，使輕重得宜，罰當其罪，以契
    合社會之法律感情。又按科刑時應以行為人之責任為基礎，
    並審酌一切情狀，尤應注意下列事項，為科刑輕重之標準：
    一、犯罪之動機、目的。二、犯罪時所受之刺激。三、犯罪
    之手段。四、犯罪行為人之生活狀況。五、犯罪行為人之品
    行。六、犯罪行為人之智識程度。七、犯罪行為人與被害人
    之關係。八、犯罪行為人違反義務之程度。九、犯罪所生之
    危險或損害。十、犯罪後之態度。」此為刑法第57條所明定
    。原判決就本件攸關量刑必須審酌要件之一之犯罪動機（原
    因）未加以具體說明及認定，自有認定事實及量刑理由之不
    備。參以被告（含其辯護人之辯護）於警詢迄至本院審理均
    一再供稱：事發當時，伊喝酒有酒醉等語（警卷〈無頁次〉
    、偵卷第5頁、原審卷第17頁背面、本院第24頁背面）；而
    證人即告訴人丙○○於警詢亦供稱：伊與被告沒有任何仇恨
    或債務糾紛；伊不知道被告是因何原因要毆打伊，他趁伊無
    防備時就突然以右拳徒揮拳打伊頭部，伊知道他當時有喝很
    多酒；伊被打一拳就昏倒等語（警卷〈無頁次〉），於偵查
    中供稱：被告當天有喝酒，他將門打開，一進來就揮伊一拳
    等語（偵查卷第6頁），於原審證稱：當時我們在開會，開
    完會之後，同事都走了，他也跟著出去，他突然又衝進來打
    伊，伊就暈倒不省人事了；伊知道他當時有喝酒；他在公司
    每天都喝酒；當天開會的議題與被告和伊之前的衝突無關，
    以前發生口角都是因為公事上的意見不同，有些同事跟伊反
    應，說被告的管教方式不好，會用一些粗話，伊跟他溝通，
    跟他說一樣是人，何必用三字經或不好聽的字眼，因被告有
    喝酒，我們都沒有講幾句話就講不下去等語（原審卷第43頁
    正、背面、第44頁）。是以本件傷害致重傷之事出，並非因
    基於被告與告訴人間之素仇或結怨，乃被告酒後莫名之偶發
    行為，並無任何存心惡意攻擊之動機，且目前查得之事證顯
    示被告僅毆擊告訴人一拳，並未於告訴人昏厥後再持續毆擊
    ，是被告之行止固值非難，卻尚非罪大惡極。再徵諸被告於
    原審供稱：伊有意願要跟被害人和解，但和解金額太高，伊
    目前賠償6萬元，伊打算賠60萬元，但被害人要求300-500
    萬元之間等語（原審卷第45頁背面），而告訴人於偵查中亦
    供稱：被告願意賠償的金額，與伊的差額太大等語（偵查卷
    第6頁），於原審證稱：被告事後有賠償伊牙齒的損害6萬元
    ；伊受傷後，被告只有來看伊2、3次，是老闆娘交代他拿錢
    來讓伊看牙齒，之後不聞不問，伊才會申請調解，但他提出
    的金額只有3、4萬元，伊才會提出告訴等語（原審卷第44、
    46頁），顯見被告已就告訴人牙齒受傷部分賠償，其餘眼疾
    係因雙方對於和解金額有所差距而未達成和解，但就此部分
    告訴人尚得以另循民事訴訟求償。綜上以觀，則原審未及審
    酌上情，於被告依累犯規定加重其刑後，量處有期徒刑4 年
    ，稍嫌過重。是被告上訴意旨就辯護人一度質疑告訴人視能
    是否確達重傷程度部分，固無理由，惟其認原審判決有量刑
    過重之不當，即有理由，應由本院將原判決撤銷改判。
  (五)爰審酌被告上揭前科素行，僅因告訴人丙○○出言勸告其行
    為之不當，卻於酒後莫名無端出手毆打告訴人，造成告訴人
    發生牙齒斷裂及右眼視能嚴重減損之重傷害結果，對於告訴
    人往後日常生活造成重大不利之影響，被告犯罪動機及手段
    均有可議，且犯罪所生之危害亦不輕，迄今僅賠償告訴人牙
    齒斷裂損害之費用，惟其犯後尚能坦承犯行、智識程度等一
    切情狀，量處如主文第2項所示之刑。
據上論斷，應依刑事訴訟法第371條、第369條第1項前段、第364
條、第299條第1項前段，刑法第277條第2項後段、第47條第1項
，判決如主文。
本案經檢察官乙○○庭執行職務。
中    華    民    國    98    年    3     月    18    日
            刑事第五庭  審判長法  官  趙  春  碧
                              法  官  楊  真  明
                              法  官  賴  恭  利
以上正本證明與原本無異。
如不服本判決應於收受送達後十日內向本院提出上訴書狀，其未
敘述上訴理由者，並得於提起上訴後十日內向本院補提理由書（
均須按他造當事人之人數附繕本）「切勿逕送上級法院」。
                              書記官  林  桂  鳳
中    華    民    國    98    年    3     月    18    日
附錄論罪科刑法條
刑法第277條
傷害人之身體或健康者，處 3 年以下有期徒刑、拘役或 1 千元
以下罰金。
犯前項之罪因而致人於死者，處無期徒刑或 7 年以上有期徒刑；
致重傷者，處3年以上10年以下有期徒刑。


司法院資訊處製作；財團法人民間司法改革基金會備份。
